最高法院刑事判決　　　　　　　　　　　　　　　　八十六年度台上字第九一六號
　　上 訴 人　乙○○
　　　　　　　甲○○
右上訴人等因妨害自由致人於死案件，不服台灣高等法院高雄分院中華民國八十五年
四月十六日第二審判決（八十四年度上訴字第二六八五號，起訴案號：台灣屏東地方
法院檢察署八十三年度偵續字第三三號），提起上訴，本院判決如左：
    主  文
原判決撤銷，發回台灣高等法院高雄分院。
    理  由
本件原判決認定上訴人乙○○、甲○○分別為設於屏東縣里港鄉塔樓村一之五十號「
愛幼托兒所」之主任及小綿羊班導師，均係從事業務之人，對於園內及班上之兒童安
全負有注意及照顧、維護之義務；緣同托兒所助理教師潘秀玲（已判刑確定）於民國
八十三年四月十一日輪值隨司機張順清（另案審理）駕駛ＮＪ－六六一九號娃娃車，
負責接送兒童上、下學，同日上午七時許，前往接送年甫四歲之馮唯傑（七十九年一
月八日生）及其他兒童至愛幼托兒所，於同日上午八時許返回托兒所時，因馮唯傑在
車上與其他兒童吵架並出手打人，潘秀玲囑馮唯傑向同學道歉，唯遭馮唯傑拒絕，潘
秀玲於是向前來接兒童下車之同托兒所之陳秀華老師說明此事，陳秀華再囑馮唯傑向
同學道歉，亦遭馮唯傑拒絕，陳秀華於是向馮唯傑稱：「你與司機伯伯及潘秀玲老師
出去跟第二趟車」。張順清乃繼續駕車搭載潘秀玲、馮唯傑前往接送搭乘第二趟車之
兒童，於同日上午九時許返回托兒所，張順清將娃娃車停在托兒所教室前廣場，潘秀
玲將車上其他兒童抱下車後，為懲罰馮唯傑，不准馮唯傑下車，而將車門關上留馮唯
傑於車內，再由張順清將娃娃車倒車進入車棚內停放，潘秀玲、張順清二人基於共同
犯意聯絡，將馮唯傑私行拘禁在娃娃車上，張順清並隨後離開托兒所返家，潘秀玲則
至教室上課。潘秀玲將馮唯傑私行拘禁車上，以此方法懲罰幼童已屬不當，卻漫不經
心，未儘速將馮唯傑帶離娃娃車。旋經馮唯傑之姐姐馮唯鈺將情告知馮唯傑之班導師
甲○○及該托兒所主任乙○○，求其釋放馮唯傑下車，詎甲○○及乙○○竟基於拘禁
馮唯傑之犯意連絡，以馮唯傑狡猾為由，拒不釋放馮唯傑下車，且均知情而前往察看
。惟事後潘秀玲、張順清、乙○○、甲○○均忘記馮唯傑被拘禁在車上，既未放其下
車又未供其飲食，終因馮唯傑年幼，無法自行開啟車門下車。且屏東地區，四月中旬
，天氣已甚炎熱，如未開啟部分車窗，以利通風散熱，則馮童遭禁於密閉通風不良之
娃娃車中，且該車停置於烈陽所得直接暴晒車體之高溫車棚內，在此情況下，極有可
能引起該童呼吸困難，高溫脫水，導致休克心臟衰竭死亡之結果，客觀上為上訴人等
所能預見，竟仍漫不經心，未開啟車窗。終因當天天氣酷熱，馮唯傑年幼，無法自行
開啟車門下車，兼以娃娃車通風不良，車內溫度過高，脫水嚴重，倒臥於車內。延至
同日下午三時許，乙○○經三、四名學童向其報告有人在娃娃車內，前往查看，發覺
上情，乙○○心知不妙，迅速打開車門，將馮童抱下車，送往屏東市劉綜合醫院急救
，惟馮童已因脫水嚴重，導致心臟衰竭死亡等情。爰撤銷第一審判決，改判論處上訴
人等共同私行拘禁，因而致人於死罪刑，固非無見。然查：(一)、共同被告所為不利於
己之供述，固得採為其他共同被告犯罪之證據，惟此項不利之供述，依刑事訴訟法第
一百五十六條第二項之規定，仍應調查其他必要證據，以察其是否與事實相符，自難
專憑此項供述，為其他共同被告犯罪事實之認定。同案被告潘秀玲在第一審及原審審
理時，雖均供稱：伊將被害人即兒童馮唯傑關在娃娃車內，曾告知上訴人等云云。但
為上訴人等所否認，且潘秀玲在檢察官偵查中，一再供稱：未向上訴人等報告（見偵
字第二三六三號卷第五頁、第九頁反面、第十頁、偵續字卷第十八頁反面）。原判
決理由說明潘秀玲在偵查中所以為上開之供述，「係案發之初，乙○○曾允負擔民事
賠償責任，潘秀玲（原判決誤繕為「花」字）因而依其（指乙○○）指導力圖自負刑
責」云云（見原判決正本第五頁第十九至二十行）。惟潘秀玲於八十三年八月十七日
檢察官訊問時供稱：「我媽媽有跟我講：主任（指乙○○）有打電話說：錯是我犯的
，要我自己承擔，自己賠償」。且該日潘秀玲仍供稱：「我將馮唯傑關在車上，未對
乙○○、甲○○說及」等語（見偵續字卷第十八頁及其反面、第二十頁）。則原判決
理由之前開說明，難謂與卷內資料相符。尤其潘秀玲供稱：當日（指八十三年四月十
一日）娃娃車開進廣場（指愛幼托兒所教室前廣場）時，伊有將拘禁馮唯傑在車上之
事，告知上訴人等。但另一同案被告張順清則稱：「……隨車老師（指潘秀玲）接學
童下車，我就下班了，當時乙○○、甲○○二位老師並沒來（廣場）接送學童」（見
第一審卷第二九頁、第三五頁、原審卷第六十頁）。上訴人等當時如未至廣場，潘秀
玲如何有在廣場向上訴人等報告拘禁馮唯傑之事﹖雖依原判決記載張順清在另案（原
審八十三年度上訴字第二八五八號）審理中供稱：「大概上午九時（指八十三年四月
十一日上午九時）在廣場地方，有向鄭主任（指乙○○）及甲○○說：馮唯傑不下車
」等語（見原判決正本第五頁第十六至十七行）。不獨本件卷內無該筆錄影本可稽，
原審於審判期日復未提示該筆錄，予上訴人辯論其證據證明力之機會（見原審審判筆
錄），已有未合；且與張順清本人在第一審之供述（見前述），亦互相矛盾。潘秀
玲、張順清前開不利於上訴人等之供述，既均有瑕疵，原審未調查其他必要證據，以
察其供述是否與事實相符，遽採為認定上訴人等明知潘秀玲將馮唯傑關在車上所憑之
證據，於法難謂無違。(二)、證據證明力，法院雖有自由判斷之權，惟其判斷不得違背
經驗法則及論理法則。被害人馮唯傑之姐馮唯鈺（七十七年十月二十九日出生）於案
發翌日即八十三年四月十二日中午檢察官訊問時，除供稱：「我與弟弟同車來（指來
愛幼托兒所），弟弟打人」外，其餘情形均不能作答。迨同月二十五日檢察官再訊問
時，則答稱：馮唯傑關在車上，我有報告敏敏老師（指甲○○），他叫我去報告主任
（指乙○○），我就去找鄭主任，鄭主任在辦公室坐辦公，我去拉他的手，叫他幫
我弟弟開（車）門，鄭主任說他（指馮唯傑）很狡猾，不要幫他開門，是在早上下課
玩耍時」。在第一審審理中則稱：「我去找主任開門，主任說弟弟不乖，不讓他下車
，之後我便去找敏敏老師，請他把弟弟放下車，老師說：弟弟打人，不讓他下車」。
屏東家庭扶助中心社工人員許富惠、李鳳珊應檢察官請求前往愛幼托兒所訪談時（檢
察官在場），馮唯鈺僅說於伊吃（中午）飯後，告訴主任「弟弟沒吃飯」（分別見相
驗卷第十七頁反面、偵字第二三六三號卷第二四頁及其反面、第一審卷第四五頁反面
、第四六頁、第三一頁）。馮唯鈺所供究竟先向甲○○抑先向乙○○報告﹖報告之時
間係在早上下課後抑係伊吃中午飯後﹖報告內容係請開車門讓其弟弟下車，抑係僅說
「弟弟沒吃飯」﹖前後供述不盡相符，其有瑕疵甚明，原審採此有瑕疵之證言，而認
定上訴人等參與拘禁馮唯傑，自有可議。(三)、證人於審判外之陳述，除法律有規定者
外，不得作為證據，刑事訴訟法第一百五十九條定有明文。告訴人馮仁順、潘秀美提
出其私自查訪愛幼托兒所兒童陳雅雲、吳海源、盧思潔、陳怡安、鄭雯珊、陳信宇、
蕭婉貞、蕭婉錚等人之錄音帶及其譯本，該譯本記載陳雅雲等分別稱：潘秀玲老師關
馮唯傑在車上，下課時有許多小朋友去看關在車上之馮唯傑，曾見馮唯鈺去找乙○○
叫她去開車門，及上訴人等均有去看馮唯傑等語。但檢察官傳訊陳信宇時，陳信宇答
稱：「我有向『貴貴』（指宋貴招）老師說（指說馮唯傑被關之事），在下午下課要
放學時說明，早上沒有說，我跟鄭（麗花）主任去……是在下午吃餅乾時」。陳信宇
、鄭雯珊、陳怡安受屏東家庭扶助中心社工人員許富惠、李鳳珊訪談時均稱：沒有向
老師報告，亦未言及見馮唯鈺去找上訴人等，暨上訴人等前往探視馮唯傑等情（見偵
字第二三六三號卷第四二頁、第三○、三一、三五、三六頁）。縱參與錄音之潘建華
、李愛珠在原審證稱：是案發當天（指八十三年四月十一日）去錄音，所錄者均係兒
童陳雅雲等之陳述云云（見原審卷第一二六頁反面、第一二七頁）。惟告訴人等在偵
查中提出之聲請再議狀稱：該兒童等講話，係分別於八十三年四月二十二日、同月二
十三日、同月二十五日錄音（見議字卷第四至七頁），兩不相符。原審未傳喚兒童陳
雅雲、吳海源、盧思潔、蕭婉貞、蕭婉錚到庭，查明當日案發經過之真相如何，率採
告訴人等提出之前開錄音帶及其譯文（該錄音譯文於審判期日亦未提示），為判決之
基礎，顯有違背直接審理原則。(四)、刑事訴訟法第三百十條第二款規定：有罪判決書
應記載對於被告有利證據不採納之理由，證人李美慧在第一審證稱：八十三年四月十
一日上午九時左右，有到愛幼幼稚園（係托兒所之誤）與主任（指乙○○）談話，並
無其他之人在場，我們談到快要升旗的時候，有潘秀玲進來（指進主任辦公室）與我
打招呼後，他便出去了」等語（見第一審卷第七五頁）。乙○○既在辦公室內與該證
人談話，潘秀玲如何有在廣場告知其關馮唯傑在車上之事﹖該托兒所老師宋貴招亦於
偵查中證稱：下午三點多下課，我到廚房拿點心，看到主任（劉麗花）抱小朋友（
指馮唯傑）說：怎麼辦﹖……主任問何人跟車﹖甲○○說是『玲玲（指潘秀玲）』跟
車。甲○○問何人關死者﹖『玲玲』說是他關的，而忘記放」等語（見偵字第二三六
三號卷第十七頁反面）。苟潘秀玲於該日上午有向上訴人等報告：伊將馮唯傑關在車
上之事，乙○○何以尚問係「何人跟車」﹖甲○○亦何以尚問係「何人關死者」﹖足
見李美慧、宋貴招之上開證言，在客觀上均係有利於上訴人等，原判決不予採納又未
說明其理由，自有判決理由不備之違法。上訴人等上訴意旨，各自指摘原判決不當，
非無理由，應認有撤銷發回更審之原因。
據上論結，應依刑事訴訟法第三百九十七條、第四百零一條，判決如主文。
中      華      民      國    八十六    年      二      月    二十七    日
                              最高法院刑事第七庭
                                  審判長法官  董  明  霈
                                        法官  丁  錦  清
                                        法官  賴  忠  星
                                        法官  林  茂  雄
                                        法官  洪  耀  宗
      右正本證明與原本無異
                                              書  記  官
中      華      民      國    八十六    年      三      月     十二     日
